【裁判字號】    99,上訴,905
【裁判日期】    990511
【裁判案由】    毒品危害防制條例
【裁判全文】
臺灣高等法院刑事判決                 99年度上訴字第905號
上  訴  人
即  被  告  甲○○
選任辯護人  周昌賢律師
            郭緯中律師
            古健琳律師
上列上訴人因毒品危害防制條例案件，不服臺灣板橋地方法院98
年度訴字第4519號，中華民國98年12月31日第一審判決（起訴案
號：臺灣板橋地方法院檢察署98年度偵字第29648 號），提起上
訴，本院判決如下：
    主  文
原判決撤銷。
甲○○明知為禁藥而轉讓，處有期徒刑陸月，緩刑年，緩刑期
內付保護管束，並向公庫支付新臺幣拾伍萬元。扣案MDMA拾顆（
合計驗餘淨重貳點捌肆捌公克）、愷他命（合計驗餘純質淨重
貳拾貳點玖貳公克）、包裝袋貳個均沒收。
    事  實
一、甲○○明知MDMA【3,4-亞甲基雙氧甲基安非他命（3,4-Meth
    ylenedioxy methamphetamine、MDMA），俗稱搖頭丸】、
    Ketamine（愷他命，俗稱Ｋ他命）係屬毒品危害防制條例第
    2 條第2 項第2 款、第3 款所規定之第二級、第三級毒品，
    而MDMA屬安非他命類，亦為藥事法第22條第1 款所稱之禁藥
    ，依法不得轉讓，竟基於轉讓MDMA、Ketamine之犯意，於民
    國98年5 月25日晚上11時許，在臺北縣板橋市○○路146 號
    挪威森林汽車旅館812 號房內，同時轉讓第二級毒品MDMA10
    顆（淨重2.3920公克，驗餘淨重2.3848公克）、第三級毒品
    Ketamine2 包（毛重25.05 公克，淨重22.92 公克，驗餘淨
    重22.75 公克）予林富仁及李淑婷二人。嗣於翌（26）日凌
    晨零時許，在上開地點，李淑婷（涉嫌持有第二級毒品MDMA
    部分，由檢察官另案處理）為警方臨檢查獲，並扣得上開第
    二級毒品MDMA10顆、第三級毒品Ketamine2 包，依李淑婷之
    供述而查知上情。
二、案經臺北縣政府警察局板橋分局報請臺灣板橋地方法院檢察
    署檢察官偵查起訴。
    理  由
一、按被告以外之人於審判外之言詞或書面陳述，除法律有規定
    者外，不得作為證據，刑事訴訟法第159 條第1 項固有明文
    。然依同法第159 條之5 規定：「被告以外之人於審判外之
    陳述，雖不符前4 條之規定，而經當事人於審判程序同意作
    為證據，法院審酌該言詞陳述或書面陳述作成時之情況，認
    為適當者，亦得為證據。當事人、代理人或辯護人於法院調
    查證據時，知有第159 條第1 項不得為證據之情形，而未於
    言詞辯論終結前聲明異議者，視為有前項之同意」，其立法
    旨趣無非係慮及傳聞證據未經當事人之反對詰問予以核實，
    原則上先予排除，惟若當事人已放棄詰問或未聲明異議，基
    於證據資料愈豐富，愈有助於真實發見之理念，且強化言詞
    辯論主義，法院仍可承認該傳聞證據之證據能力。本案所引
    供述證據及非供述證據之證據能力，經檢察官、被告及其辯
    護人於本院表示無意見，同意作為證據（見本院卷第28頁）
    ，而迄本案言詞辯論終結前，檢察官、被告及其辯護人均無
    聲明異議，本院審酌該言詞陳述或書面陳述作成時之情況，
    該證據之取得並無不法，認為以之作為本案證據亦屬適當，
    自有證據能力。
二、訊據上訴人即被告甲○○對於上揭事實坦承不諱，核與證人
    林富仁、李淑婷於警詢、偵查中所證述情節相符（見98年度
    偵字第29648 號卷第35、40頁），而扣案不明藥丸10顆，經
    送檢驗結果為：「淡粉紅色圓形錠劑10粒。淨重2.3920公克
    ，取樣0.0072公克，餘重2.3848公克，檢出Methamphetamin
    e 、MDMA、Caffeine及Procaine成分」確含有第二級毒品
    MDMA成分；又扣案白色結晶經送檢驗結果：「編號A1、A2驗
    前總毛重25.81 公克（包裝塑膠袋總重約1.68公克），隨機
    抽取編號A1鑑定。1.淨重10.69 公克，取0.17公克鑑定用罄
    ，餘10.52 公克。2.檢出三級毒品愷他命（Ketamine，又稱
    K 他命）成分。3.純度約95% 。依據抽測純度值，推估編號
    A1、A2均含愷他命之驗前總純質淨重約22.92 公克」，有交
    通部民用航空局航空醫務中心毒品鑑定書（見98年度毒偵字
    第3922號卷第31-2頁）、內政部警政署刑事警察局鑑定書（
    見同上偵查卷第41頁）各一份在卷可稽，被告之自白與事實
    相符，其犯行堪以認定。
三、按MDMA為毒品危害防制條例第2條第2項第2款所定之第二級
    毒品【3,4-亞甲基雙氧甲基安非他命（3,4-Methylenedioxy
    methamphetamine 、MDMA）】，屬安非他命類毒品，亦為藥
    事法第22條第1 款所稱之禁藥，倘行為人明知為MDMA，而將
    未達行政院依上開條例第8 條第6 項規定所公告之一定數量
    即10公克之MDMA轉讓他人，毒品危害防制條例第8 條第2項
    及藥事法第83條第1 項均定有處罰明文，前者法定刑為「六
    月以上五年以下有期徒刑，得併科新台幣七十萬元以下罰金
    」，且係前法；後者法定刑為「七年以下有期徒刑，得併科
    新台幣五百萬元以下罰金」，並屬後法，此即同一犯罪行為
    而同時有二種法律可資處罰之法條競合情形，應依「重法優
    於輕法」、「後法優於前法」法理，擇一適用較重之後法即
    藥事法第83條第1 項之轉讓禁藥罪處斷。又愷他命Ketamine
    （k 他命）成分，應屬藥品管理，同時列屬管制藥品管理條
    例第3 條所稱之第三級管制藥品，或毒品危害防制條例所稱
    之第三級毒品，其藥品類別為「須由醫師處方使用」。而
    Ketamine成分截至目前為止尚未列屬藥事法第22條第1 項第
    1 款所稱：「經本署明令公告禁止製造、調劑、輸入、輸出
    、販賣或陳列之毒害藥品」之禁藥（參行政院衛生署98年9
    月20日衛署藥字第0980340977號函），因之轉讓愷他命，應
    依毒品危害防制條例第8 條第3 項規定論以轉讓第三級毒品
    罪。
四、次按毒品危害防制條例於98年5 月20日修正公布，針對當次
    公布之修正條文，並未另訂施行日期，而毒品危害條例條例
    第36條所規定：「本條例自公布後六個月施行」，核其所稱
    「本條例」係指92年7 月9 日修正公布之該條例，並非指98
    年5 月20日公布之部分修正條文，法律既經制定或修正並經
    總統公布，應依一般原則，自公布日起第3 日即98年5 月22
    日發生效力。又依毒品危害防制條例第17條第2 項規定，犯
    第4 條至第8 條之罪於偵查及審判中均自白者，減輕其刑。
    查被告於偵查及審判中就其轉讓MDMA、愷他命犯行均自白不
    諱（見同上第29648 號偵查卷第45頁、原審卷第8 頁反面）
    ，則被告有無上開減刑規定之適用？茲分別論述：(一)轉讓MD
    MA部分：被告轉讓屬二級毒品及禁藥之MDMA，其轉讓之數量
    未達淨重10公克以上，依上所述，應適用藥事法第83條第1
    項之轉讓禁藥罪處斷，而法條競合與想像競合在法律適用上
    不同，前者係擇一適用法律，後者係併合適用各法律，僅從
    一重罪處斷，轉讓MDMA既因法條競合而擇一適用藥事法第83
    條第1 項論罪科刑，基於適用法律應整體性適用，不得割裂
    之原則，被告雖於偵查及審判中自白，惟不得割裂適用而擇
    其有利之毒品危害防制條例第17條第2 項規定減輕其刑。(二)
    轉讓愷他命部分：被告轉讓三級毒品愷他命淨重逾20公克以
    上，應依毒品危害防制條例第8 條第3 項處斷，並依同條第
    6 項加重其刑，被告於偵查、審判均自白，應有同條例第17
    條第2 項減刑規定之適用。
五、核被告將未達淨重10公克之MDMA，及逾20公克之愷他命同時
    轉讓予案外人林富仁、李淑婷，關於轉讓MDMA部分，所為係
    犯藥事法第83條第1 項轉讓禁藥罪、毒品危害防制條例第8
    條第2 項之轉讓二級毒品罪，依法條競合法理，應依藥事法
    第83條第1 項轉讓禁藥罪處斷；關於轉讓愷他命部分，係犯
    毒品危害防制條例第8 條第3 項之轉讓三級毒品罪，並應依
    同條第6 項加重其刑，又被告於偵查及審判均自白，應依同
    條例第17條第2 項減輕其刑，並予先加後減。公訴人認被告
    轉讓MDMA部分應依毒品危害防制條例第8 條第2 項轉讓二級
    毒品罪處罰，起訴法條尚有未洽，惟基於法條競合原理，且
    起訴基本事實同一，本院自應變更起訴法條，依藥事法第83
    條第1 項轉讓禁藥罪論處。又被告持有禁藥MDMA之低度行為
    ，為轉讓之高度行為吸收，不另論罪（藥事法並無處罰持有
    禁藥之行為，被告持有MDMA部分，基於法律不得割裂適用原
    則，自不另論毒品危害防制條例第11條第2 項之持有第二級
    毒品罪）。又其持有第三級毒品愷他命逾二十公克，其持有
    之低度行為，為轉讓之高度行為所吸收，亦不另論罪。被告
    以一行為而犯上開二罪名，為想像競合犯，應依刑法第55條
    規定，從一重之藥事法第83條第1 項轉讓禁藥罪處斷。
六、原審認被告轉讓MDMA、愷他命犯行明確，對被告論罪科刑，
    固非無見。(一)惟被告於偵查及審判均自白轉讓第三級毒品，
    原判決未予論述有無毒品危害防制條例第17條第2 項之適用
    。(二)又關於扣案毒品MDMA、愷他命，原判決依毒品危害防制
    條例第18條第1 項前段沒收銷燬，亦有未合（理由詳後述）
    。被告上訴理由雖未指摘及此，惟原判決既有上開可議之處
    ，即屬無法維持，應由本院撤銷原判決，自為判決。
七、爰審酌被告將屬二級毒品及禁藥之MDMA及第三級毒品愷他命
    轉讓予林富仁、李淑婷，其轉讓愷他命之數量逾二十公克，
    對社會治安造成危害，惟林富仁、李淑婷尚未及施用即為警
    查獲，兼衡被告犯罪之動機、目的、犯罪後態度坦承犯行，
    已知悔悟等一切情狀，量處如主文所示之刑。
八、扣案MDMA10粒，驗餘淨重2.3848公克，愷他命驗餘淨重22.7
    5 公克（即驗前淨重22.92 公克減取樣0.17公克），有交通
    部民用航空局航空醫務中心毒品鑑定書（見98年度毒偵字第
    3922號卷第31-2頁）、內政部警政署刑事警察局鑑定書（見
    同上偵查卷第41頁）各一份在卷可稽。(一)關於扣案MDMA部分
    ：按科刑判決所適用之法律，無論係對主刑、從刑或刑之加
    重、減輕與免除等事項，除法律別有規定外，均應本統一性
    及整體性之原則而適用之，不容與主刑所適用之法律任意割
    裂而適用其他法律。被告轉讓MDMA犯行，既依法條競合擇一
    適用藥事法第83條第1 項論處被告罪刑，則扣案之MDMA（尚
    未經主管機關依藥事法第79條第1 項規定沒入銷燬滅失），
    為藥事法第22條第1 項第1 款所稱之禁藥，係屬違禁物，應
    依刑法第38條第1 項第1 款規定，宣告沒收，不得割裂適用
    毒品危害防制條例第18條第1 項前段沒收銷燬之。(二)關於愷
    他命部分：按毒品危害防制條例第18條第1 項前段規定應予
    沒收銷燬之毒品，以經查獲之第一、二級毒品為限。同條項
    後段規定：「查獲之第三、四級毒品及製造或施用毒品之器
    具，無正當理由而擅自持有者，均沒入銷燬之。」，其應沒
    入銷燬之毒品，專指查獲施用或持有（未逾公告一定數量）
    之第三、四級毒品而言；倘係查獲製造、運輸、販賣、意圖
    販賣而持有、以非法方法使人施用、引誘他人施用或轉讓第
    三、四級毒品，或持有一定數量之第三、四級毒品，既屬同
    條例相關法條明文規定處罰之犯罪行為，即非該條項應依行
    政程序沒入銷燬之範圍。再毒品危害防制條例對於查獲之製
    造、運輸、販賣、意圖販賣而持有、以非法方法使人施用、
    引誘他人施用及轉讓及持有一定數量第三、四級毒品之沒收
    ，並無特別規定，如其行為已構成犯罪，則該毒品即屬不受
    法律保護之違禁物，應回歸刑法之適用，依刑法第38條第1
    項第1 款之規定沒收之，始為適法（最高法院96年度台上字
    第727 、728 、884 號判決意旨參照）。被告轉讓扣案毒品
    愷他命，犯毒品危害防制條例第8 條第3 項之轉讓三級毒品
    罪，扣案愷他命應依刑法第38條第1 項第1 款宣告沒收，而
    包裝毒品愷他命之包裝袋2 個，為被告所有供轉讓犯罪所用
    之物，應依同條項第2 款宣告沒收。至於因鑑驗而取樣之MD
    MA、愷他命，既因鑑析用罄而滅失，自不得沒收。
九、末查，被告未曾受有期徒刑以上刑之宣告，有本院被告前案
    紀錄表一份在卷可稽，其因一時短於思慮，致觸犯刑章，經
    此偵查審判程序，當知所警惕，信無再犯之虞，本院認所宣
    告之刑以暫不執行為適當，爰依刑法第74條第1 項第1 款規
    定，併予宣告緩刑三年，又為使被告知所戒慎，並依同條第
    2 項第4 款規定，諭知應向公庫支付新台幣十五萬元，以啟
    自新。又緩刑制度旨在以暫緩宣告刑之執行，促使犯罪行為
    人自新，藉以救濟短期自由刑之弊。則緩刑期內，犯罪行為
    人是否已自我約制，自須予以觀察。保安處分係針對受處分
    人將來之危險性所為之處置，以達教化、治療之目的，為刑
    罰之補充制度，具協助行為人再社會化之功能及改善行為人
    潛在之危險性格，期能達成根治犯罪原因、預防犯罪之特別
    目的。被告犯轉讓禁藥、毒品罪，被告能持有相當數量之MD
    MA及愷他命，顯見被告再次接觸毒品之可能性甚大，為使被
    告杜絕毒品誘感，遠離毒品，本院認有施以保護管束之必要
    ，爰依刑法第93條第1 項規定，併宣告緩刑期間付保護管束
    ，期藉由觀護人督促受保護管束人之品性、生活習慣，以矯
    正其惡習，避免其再犯。
據上論斷，應依刑事訴訟法第369 條第1 項前段、第364 條、第
299 條第1 項前段、第300 條，毒品危害防制條例第8 條第3項
、第6 項、第17條第2 項，藥事法第83條第1 項，刑法第11 條
前段、第55條、第38條第1 項、第1 款、第2 款、第74條第1項
第1 款、第2 項第4 款、第93條第1 項，判決如主文。
本案經檢察官曾俊哲到庭執行職務。
中    華    民    國    99    年    5     月    11    日
                  刑事第十庭審判長法  官  陳榮和
                                  法  官  彭政章
                                  法  官  黃斯偉
以上正本證明與原本無異。
如不服本判決，應於收受送達後10日內向本院提出上訴書狀，其
未敘述上訴之理由者並得於提起上訴後10日內向本院補提理由書
（均須按他造當事人之人數附繕本）「切勿逕送上級法院」。
                                  書記官  王宜玲
中    華    民    國    99    年    5     月    12    日
附錄：本案論罪科刑法條全文
藥事法第83條第1項
明知為偽藥或禁藥，而販賣、供應、調劑、運送、寄藏、牙保、
轉讓或意圖販賣而陳列者，處 7 年以下有期徒刑，得併科新臺
幣 5 百萬元以下罰金。
犯前項之罪，因而致人於死者，處 7 年以上有期徒刑，致重傷
者，處 3 年以上 12 年以下有期徒刑。
因過失犯第 1 項之罪者，處 2 年以下有期徒刑、拘役或科新臺
幣 30 萬元以下罰金。
第 1 項之未遂犯罰之。
毒品危害防制條例第8條
轉讓第一級毒品者，處 1 年以上 7 年以下有期徒刑，得併科新
臺幣 1 百萬元以下罰金。
轉讓第二級毒品者，處 6 月以上 5 年以下有期徒刑，得併科新
臺幣 70 萬元以下罰金。
轉讓第三級毒品者，處 3 年以下有期徒刑，得併科新臺幣 30
萬元以下罰金。
轉讓第四級毒品者，處 1 年以下有期徒刑，得併科新臺幣 10
萬元以下罰金。
前四項之未遂犯罰之。
轉讓毒品達一定數量者，加重其刑至二分之一，其標準由行政院
定之。

司法院資訊處製作；財團法人民間司法改革基金會備份。
